臺灣高雄地方法院民事判決
110年度訴字第1367號
原      告  陳九如  
訴訟代理人  鄭國安律師
            劉怡孜律師
            謝孟璇律師
被      告  陳姿蓉  
            林昌盛  

上列當事人間請求塗銷抵押權登記等事件，本院於民國111年5月
12日言詞辯論終結，判決如下：
  主        文
一、確認被告就原告所有坐落高雄市○○區○○○段000000地號土地
    （權利範圍全部）及其上同段993建號建物即門牌號碼高雄
    市○○區○○街00巷0號房屋（權利範圍全部），於民國100 年4
     月15日設定登記之新臺幣200 萬元最高限額抵押權所擔保
    債權總金額200 萬元之債權不存在。
二、被告甲○○應就被繼承人陳妙蓮所遺前項抵押權登記及於民國
    100年4月14日以高雄市鳳山地政事務所鳳登字第36140號收
    件，於100年4月15日登記之「預告登記請求權人：乙○○、陳
    妙蓮，在未辦妥所有權移轉登記予請求人以前不移轉設定於
    第三人」之預告登記辦理繼承登記。
三、被告應將第一項所示抵押權登記及前項所示預告登記予以塗
    銷。
四、訴訟費用由被告連帶負擔。
    事實及理由
壹、程序部分
一、本件被告經合法通知，均未於言詞辯論期日到場，核無民事
    訴訟法第386條各款所列情形，爰依原告聲請，由其一造辯
    論而為判決。
二、按不變更訴訟標的，而補充或更正事實上或法律上之陳述者
    ，非為訴之變更或追加，民事訴訟法第256條定有明文。本
    件原告起訴時原聲明：（一）確認被告間就坐落高雄市○○區
    ○○○段000000地號土地（權利範圍全部）及其上同段993建號
    建物即門牌號碼高雄市○○區○○街00巷0號房屋（權利範圍全
    部，下與土地部分合稱系爭房地）於民國100 年4 月15日設
    定登記之新臺幣（下同）200 萬元最高限額抵押權（下稱系
    爭抵押權）所擔保債權總金額200 萬元之債權不存在。（二
    ）被告甲○○應就被繼承人陳妙蓮所遺系爭抵押權及如於100
    年4月14日以高雄市鳳山地政事務所鳳登字第36140號收件，
    於100年4月15日登記之「預告登記請求權人：乙○○、陳妙蓮
    ，在未辦妥所有權移轉登記予請求人以前不移轉設定於第三
    人」之預告登記（下稱系爭預告登記）辦理繼承登記。（三
    ）被告應將系爭抵押權設定登記及系爭預告登記予以塗銷（
    見審訴卷第9頁）。因前述㈠所載系爭抵押權應係存在於兩造
    間，原告聲明有誤載，乃將該部分聲明更正為：「確認被告
    就原告所有系爭房地之系爭抵押權所擔保債權總金額200 萬
    元之債權不存在」，核屬更正其法律上之陳述，非為訴之變
    更追加，先予敘明。　　　　
貳、實體部分：
一、原告主張：原告與訴外人陳妙蓮、被告乙○○為姊妹，系爭房
    地原為父親陳坤田所有，後陳坤田於100年4月1日將系爭房
    地贈與原告，惟考量陳妙蓮、乙○○經濟狀況不佳，故要求原
    告受贈系爭房地後，須照顧該二人之生活，供二人無償居住
    ，不得逕自出售，否則須給付二人200萬元，而為陳妙蓮、
    乙○○設定系爭抵押權及系爭預告登記，以擔保該贈與之「負
    擔」，並於100年4月15日完成登記。陳妙蓮嗣於110年2月9
    日死亡，其繼承人除原告外，僅餘同母異父之被告甲○○未拋
    棄繼承。而原告迄今未出售系爭房地，並依約供陳妙蓮、乙
    ○○無償使用居住，確有履行與陳坤田間贈與契約之負擔，惟
    陳妙蓮已死亡，乙○○亦因自身考量搬出系爭房地，故原告從
    未發生違約情形。因當初僅約定照顧、供渠等無償使用居住
    至其過世為止，乙○○考量其自身經濟條件已經獲得改善，亦
    同意終止該法律關係，可認系爭抵押權所擔保之債權已無發
    生之可能，依民法第881條之11、881條之12第1項第2款規定
    ，系爭抵押權所擔保之債權已因此確定，且無債權存在，基
    於抵押權之從屬性，應許原告請求被告塗銷系爭抵押權登記
    。又系爭預告登記之效力亦因預告登記欲保全之債權請求權
    消滅而消滅，從而，原告自得訴請被告將預告登記一併予以
    塗銷，然被告甲○○應先辦理繼承登記後，再塗銷系爭抵押權
    及預告登記。為此，爰依民法第767條第1項中段規定提起本
    件訴訟等語，並聲明：如前揭更正後之聲明所示。
二、被告乙○○未於言詞辯論期日到場，僅以書狀稱：當初均係遵
    從父親陳坤田生前遺願，由原告單獨取得系爭房地，但須就
    系爭房地提供予被告及陳妙蓮居住。嗣後陳妙蓮過世，除同
    母異父之兄弟甲○○因無法聯絡而未辦理拋棄繼承外，其餘陳
    妙蓮之繼承人均已拋棄繼承，同意就系爭房地由原告取得所
    有權。現被告之經濟條件已獲改善有穩定住處，故同意終止
    與原告間之前開法律關係，並同意塗銷系爭抵押權設定登記
    及系爭預告登記等語。
三、被告甲○○未於言詞辯論期日到場，亦未提出準備書狀作何聲
    明或陳述。　　
四、得心證之理由：　
（一）原告主張之事實，業據其提出與其所述相符之系爭房地第
      一類謄本、抵押權設定書及預告登記同意書、台灣高雄少
      年及家事法院110年4月30日高少家宗家司庭110司繼字第1
      664號通知、陳妙蓮之除戶謄本、繼承系統表及繼承人戶
      籍謄本等件為憑（見審訴卷第25頁至第37頁、第105頁至
      第129頁），並有本院調取原告受陳坤田贈與、系爭抵押
      權及系爭預告登記案件影本附卷可參（見審訴卷第57頁至
      第91頁），且為乙○○所肯認（見審訴卷第151頁至第152頁
      之民事陳述意見狀），而甲○○未於言詞辯論期日到場，亦
      未提出準備書狀作何聲明或陳述，是依上開調查證據之結
      果，堪認原告之主張為真實。
（二）按所有人對於妨害其所有權者，得請求除去之，民法第76
      7條第1項中段定有明文，是不動產如存有未經成立或不應
      繼續存在之抵押權，其物之所有權完整即受有妨害，所有
      人自得依上開規定，行使所有物除去妨害請求權，請求登
      記之抵押權人塗銷該抵押權之登記。再按確認法律關係不
      存在之訴，如被告主張其法律關係存在時，應由被告負舉
      證責任。又抵押權為擔保物權之一種，於該抵押權擔保期
      間，須有擔保之債權存在，倘擔保債權並未發生，其抵押
      權即失所附麗（最高法院98年度台上字第1265號民事判決
      意旨參照）。抵押權為擔保物權，具有從屬性，倘無所擔
      保之債權存在，抵押權即無由成立，自應許抵押人請求塗
      銷該抵押權之設定登記（最高法院84年度台上字第167號
      民事判決意旨參照）。末按土地法第79條之1第1款規定：
      聲請保全關於土地權利移轉或使其消滅之請求權之預告登
      記，應由請求權人檢附登記名義人之同意書為之。經查，
      本件原告已依約履行提供系爭房地予陳妙蓮、乙○○居住之
      義務，現陳妙蓮已死亡，其繼承人除甲○○外均已拋棄繼承
      ，乙○○則無繼續居住系爭房地之需求，已認定如前，足徵
      系爭抵押權所擔保之債權，與系爭預告登記所欲保全之請
      求權，即原告如違反前揭約定所生陳妙蓮、乙○○對原告之
      200萬元違約債權暨請求權，均不存在，則依前揭說明，
      系爭抵押權所擔保之債權並未發生，系爭抵押權即失所附
      麗，而系爭抵押權登記及系爭預告登記之存在，顯影響系
      爭房地所有權之完整，對原告就系爭房地所有權有所妨害
      ，則原告依民法第767條第1項之規定，請求被告塗銷系爭
      抵押權登記及系爭預告登記，並請求確認被告對原告系爭
      抵押權所擔保之200萬債權不存在，自屬有據，均應准許
      。
（三）次按因繼承、強制執行、徵收、法院之判決或其他非因法
      律行為，於登記前已取得不動產物權者，應經登記，始得
      處分其物權，民法第759條定有明文。而就抵押權辦理塗
      銷登記，乃直接對於不動產物權有所變動，性質上應屬處
      分行為，故如登記名義人死亡後，自應由其繼承人繼承；
      且為維持登記之連續性，在其繼承人辦理繼承登記前，抵
      押人尚不得逕行請求塗銷該登記。查，甲○○為陳妙蓮之繼
      承人，迄未就系爭抵押權及系爭預告登記辦理繼承登記，
      依前開規定，甲○○應辦理繼承登記後，始得處分系爭抵押
      權及預告登記，是原告請求甲○○就系爭抵押權及系爭預告
      登記辦理繼承登記，亦屬有據，應予准許。
五、綜上所述，原告依民法第767條第1項之規定，請求確認被告
    就系爭抵押權所擔保債權總金額200 萬元之債權不存在，甲
    ○○應就系爭抵押權及系爭預告登記辦理繼承登記，暨被告應
    將系爭抵押權設定登記，及系爭預告登記予以塗銷，為有理
    由，應予准許。爰判決如主文第1、2、3項所示。
六、訴訟費用負擔之依據：民事訴訟法第78條、第85條第2項。 
    　　　　　
中　　華　　民　　國　　111 　年　　6 　　月　　9 　　日
                  民事第三庭  法　官　鄭珮玟
以上正本係照原本作成。
如對本判決上訴，須於判決送達後20日內向本院提出上訴狀。如
委任律師提起上訴者，應一併繳納上訴審裁判費。
中　　華　　民　　國　　111 　年　　6 　　月　　9 　　日
                              書記官　張傑琦